【裁判字號】    98,上訴,288
【裁判日期】    980429
【裁判案由】    公共危險等
【裁判全文】
臺灣高等法院高雄分院刑事判決         98年度上訴字第288號
上  訴  人
即  被  告  乙○○
                    樓
上  訴  人
即  被  告  丁○○
                    樓
選任辯護人  朱育男律師
上列上訴人等因公共危險等案件，不服臺灣高雄地方法院97年度
訴字第1300號中華民國97年12月30日第一審判決（起訴案號：臺
灣地方法院檢察署97年度偵字第18638 號），提起上訴，本院判
決如下：
    主  文
原判決關於乙○○及丁○○教唆恐嚇危害安全暨定應執行刑部分
均撤銷。
乙○○共同犯恐嚇危害安全罪，處有期徒刑捌月，緩刑年。
丁○○教唆共同犯恐嚇危害安全罪，處有期徒刑拾月。
其他上訴駁回。
丁○○上開撤銷改判部分所處有期徒刑拾月與駁回上訴之恐嚇取
財部分所處有期徒刑捌月，應執行有期徒刑壹年貳月。
    事  實
一、丁○○前因提供甜點技術，結識經營餐飲事業之「人道國際
    事業股份有限公司」（下稱人道公司）負責人郭芳良，民國
    （下同）96年8 月間，丁○○在台中市經營「馬德里烘焙坊
    」時，因經營不善，積欠地下錢莊大筆債務，求助郭芳良代
    為清償後，將「馬德里烘焙坊」之經營權讓與郭芳良，丁○○則受僱擔任該烘焙坊店長，96年12月間，調職至人道公司
    旗下「馬德里餐飲事業」高雄新光店服務，迄至97年3 月底
    離職。97年4 月初，丁○○致電向郭芳良借款遭拒，言談中
    ，郭芳良提及因接手經營「馬德里烘焙坊」及投資馬德里餐
    飲事業，導致資金短缺，丁○○表示可介紹台中金主「陳總
    」幫忙，惟為郭芳良婉拒。詎丁○○竟意圖為自己不法所有
    ，基於恐嚇取財之犯意，於97年5 月15日至97年6 月11日間
    ，一再以曾替郭芳良牽線向金主「陳總」籌調資金，其向地
    下錢莊借錢供牽線時與金主應酬花費，積欠地下錢莊本金新
    台幣（下同）25萬元、利息35萬元為由，接連多次以電話聯
    繫郭芳良之特助丙○○，恫稱「只要你們自助餐聽的菜讓客
    人吃了出問題，再叫報紙來報導…，你們生意都不用作了」
    、「人家幹部都已經過來了，你還聽不懂，他們跟中部有些
    有在配合，外省幫派的，如果他們下去，這些錢他也不要了
    」、「一百多個小弟下去，媒體放送下去，那就嚇死人了」
    、「這件事情如果大家搞下去，你整間飯店就要收起來，到
    時候台北店也一起拖下水，要記住如果不處理，飯店最好結
    束營業」、「端午節要營業，可能會有一些狀況，他們一定
    會選人最多的時間，不然就是假日，報紙登下去，你真的就
    難看了」等語，經丙○○轉告郭芳良，以此方式欲向郭芳良
    索取金錢，使郭芳良心生畏懼，遂報警處理未予付款而未遂
    。
二、丁○○為遂行其恐嚇取財之目的，竟另行起意，於97年5 月
    中旬某日，教唆乙○○至郭芳良在高雄市三民區○○○路42
    6 號之「甲○○○○○」，以向停車場丟擲自製「汽油彈」
    之方式，藉此恐嚇郭芳良，並允諾事成後給予5 萬元之報酬
    ，乙○○不耐丁○○一再請託，遂於97年6 月初某日應允之
    並表示需人手幫忙，丁○○乃基於同一教唆恐嚇之犯意，接
    續於翌日同以5 萬元之代價教唆己○○與乙○○一同為之。
    乙○○、己○○受教唆後，乃共同基於恐嚇之犯意聯絡，於
    97年6 月10日凌晨3 時50分許，一同前往「甲○○○○○」
    停車場後方巷內，因乙○○平日擔任調酒師工作，常以去漬
    油混合甲苯製造火焰作為調酒表演之用，遂由乙○○將自行
    準備之去漬油、甲苯倒入空啤酒玻璃瓶內，復於瓶口塞入衛
    生紙，以火點燃後，製成「汽油彈」4 枚，旋與己○○分持
    2 枚「汽油彈」朝停車場丟擲，藉此方式為加害生命、身體
    、財產之惡害通知，恐嚇郭芳良，足生危害於安全。乙○○
    、己○○丟擲自製「汽油彈」後，隨即逃離現場，惟其中1
    枚不慎擲中星龍遊覽車公司載客投宿而停放在該處之A5-829
    號營業大客車，起火後造成車窗玻璃損毀及車窗下方之車體
    燻黑（毀損部分未據告訴），停車場守衛室管理員戊○○聞
    聲見狀，立即衝入飯店櫃台拿滅火器，折返現場時，幸火勢
    已自動熄滅。
三、因郭芳良仍未付款，丁○○遂承前開教唆恐嚇之犯意，於97
    年6 月13日左右，教唆乙○○再次前往「甲○○○○○」，
    以朝飯店大門口丟擲自製「汽油彈」之方式，恐嚇郭芳良，
    並允諾給予5 萬元之報酬，乙○○數日後應允之。乙○○即
    基於恐嚇之犯意，於97年6 月17日凌晨0 時50分許，自「甲○○○○○」對面之九如一路分隔島位置（所站位置與大門
    口呈斜線角度，未正面大門口），持同以上開方式製成之「
    汽油彈」2 枚，朝「甲○○○○○」前之人行道與騎樓地丟
    擲（該人行道與騎樓地偏離大門口一小段距離），藉此方式
    為加害生命、身體、財產之惡害通知，恐嚇郭芳良，足生危
    害於安全。所擲「汽油彈」，其中1 枚落在人行道上起火燃
    燒（距騎樓地、建築物本體之最近距離各為72公分、472 公
    分，距大門口750 公分），經管理員戊○○聞聲察看後，及
    時以滅火器撲滅，另1 枚則落在九如一路車道上（距騎樓地
    、建築物本體之最近距離各為568 公分、965 公分，距大門
    口1500公分）。
四、案經郭芳良委由丙○○訴請高雄市政府警察局三民第二分局
    移送臺灣高雄地方法院檢察署檢察官偵查起訴。
    理  由
壹、證據能力部分：
    本判決下列所引各項傳聞證據，業經檢察官、被告乙○○、
    丁○○及其辯護人同意作為本案證據使用，本院審酌各項證
    據作成時之情況，認無何取證之瑕疵或其他不當情事，依刑
    事訴訟法第159 條之5 第1 項規定，均具有證據能力。
貳、實體部分：
一、上訴人即被告丁○○、乙○○（下稱被告丁○○、乙○○）
    對於事實欄所載之事實，業據渠等2 人分別於原審及本院審
    理時均坦承不諱，渠等就事實欄一所示事實之自白核與證人
    丙○○、郭芳良於警詢、檢察官偵查中證述情節相符（見偵
    字第18638 號卷第24-26 、31-33 、194 -196、241-244 、
    272-273 頁），並有丙○○所提出之電話錄音光碟、錄音譯
    文及內容摘要各1 份在卷可稽（同上偵查卷第292-354 頁）
    ；渠等就事實欄二、三所示事實之自白，亦經渠等於原審審
    理時互以證人身分結證在卷（見原審卷第116-125 頁）；被
    告乙○○購買犯案所用去漬油等物之過程，並經證人陳思錤
    （乙○○之女友）於警詢中證述無訛（見偵字第18638 號卷
    第197-198 頁）。「甲○○○○○」停車場遭被告乙○○及
    原審共同被告己○○丟擲4 枚自製「汽油彈」，其中1 枚擲
    中星龍遊覽車公司之A5-829號營業大客車，起火後造成車窗
    玻璃損毀及車窗下方之車體燻黑，經管理員戊○○發現欲以
    滅火器滅火時，即已自動熄滅，亦各據證人戊○○、蕭永欽
    （營業大客車司機）於警詢、原審審理時證述在卷（見偵字
    第18638 號卷38-39 、199-200 頁、原審卷第111-115 頁）
    ，復有證人戊○○當庭繪製之現場圖、現場照片、現場採證
    之啤酒玻璃瓶碎片照片、犯案模擬照片各1 份在卷可憑（見
    原審卷第131 頁、偵字第18638 號卷第132-145 、164-168
    、176-178 頁）。事實欄三部分另據被告乙○○於原審審理
    時庭繪製有現場圖1 紙在卷可憑（見原審卷第132 頁）。所
    丟擲「汽油彈」，其中1 枚落在人行道上起火燃燒（距騎樓
    地、建築物本體之最近距離各為72公分、472 公分，距大門
    口750 公分），經發覺後即時以滅火器撲滅，另1 枚則落在
    九如一路車道上（距騎樓地、建築物本體之最近距離各為
    568 公分、965 公分，距大門口1500公分）等情，亦分據證
    人戊○○、庚○○（承辦警員）於警詢、原審審理時證述在
    卷（見偵字第18638 號卷第36-37 頁、原審卷第111-115 、
    146-148 頁），此外，復有證人戊○○當庭繪製之現場圖、
    證人庚○○提出之現場圖及現場測量照片（見原審卷130 頁
    、第168-176 頁）暨，監視錄影畫面、現場採證之啤酒玻璃
    瓶碎片照片、現場照片、犯案模擬照片、刑案現場測繪圖附
    卷可按（見偵字第18638 號卷第146-159 、168- 169、179-
    182 頁、聲拘字第615 號卷第7 頁）。綜上所述，被告丁○○、乙○○之自白與事實相符，足堪採信，渠等犯罪事證明
    確，犯行均堪認定。
二、「甲○○○○○」先後2 次遭人丟擲之「汽油彈」，均係被
    告乙○○以去漬油混合甲苯填裝於啤酒空瓶內所製成，其係
    因擔任調酒師工作，常以去漬油混合甲苯製造火焰作為調酒
    表演之用，始以此方法為之，與使用汽油相較，此方法之燃
    燒效果較弱、起火燃燒後較易撲滅、成本卻較高等情，業據
    被告乙○○於原審審理時供述甚詳，參酌證人戊○○於原審
    審理時證稱：「遊覽車上的火是自動熄滅（即第1 次丟擲「
    汽油彈」），我拿滅火器出來時，火已經熄了，地上那2 點
    則沒有起火，我沒有使用到滅火器，97年6 月17日那天我從
    停車場守衛室看到飯店前面有一點火光（即第2 次丟擲「汽
    油彈」），就跑進去拿滅火器滅火，起火點距飯店本體約3
    、4 公尺，火勢沒有很大，也沒有延燒」等語（見原審卷第
    114 、112 頁）。足證燃燒效果確屬不佳，被告乙○○上開
    所述，應係真實可採。衡諸常情，被告乙○○果欲燒毀營業
    大客車或「甲○○○○○」，直接使用容易取得、價格相對
    低廉、燃燒效果佳又不易撲滅之汽油即可，何須費事以去漬
    油混和甲苯為之，足見其主觀上有無放火燒燬營業大客車或
    「甲○○○○○」之故意，確屬可疑。再者，被告丁○○2
    次教唆被告乙○○前往「甲○○○○○」丟擲自製「汽油彈
    」，惟均未具體指示被告乙○○如何製作「汽油彈」，亦未
    要求以汽油為之，此據被告丁○○供稱：「我對『汽油彈』
    不了解，所以沒有告訴乙○○要在酒瓶內裝何東西等語，核
    與被告乙○○所供：「使用去漬油加甲苯之調製方法是我自
    己想的」等語相符，則被告丁○○果有教唆燒毀之故意，明
    白指示被告乙○○以容器填裝汽油方式引火燃燒，自較能遂
    行其犯罪目的，然被告丁○○於初次教唆時未為具體指示，
    於第1 次丟擲「汽油彈」，見成效不彰而再次為教唆時，仍
    未明白指示或要求被告乙○○改進製造方法，足徵其主觀上
    是否確有教唆燒毀車輛或建築物之犯意，尚有疑問。又被告
    乙○○與原審同案被告己○○向「甲○○○○○」停車場丟
    擲自製「汽油彈」之位置，係自停車場後方巷內，向停車場
    丟擲，其2 人當時所立位置，與停車場有一小段距離，中間
    復有鐵皮圍牆遮蔽，此據被告乙○○於原審審理時供述明確
    ，並有卷附犯案模擬照片可稽，於此情形下，所丟擲4 枚「
    汽油彈」固有1 枚擲中營業大客車，然究係刻意針對該大客
    車所丟擲，抑或不慎擲中，實有合理可疑，尚無法僅以擲中
    大客車之客觀事實，遽認被告乙○○主觀上有犯火燒毀之故
    意。被告乙○○第2 次前往「甲○○○○○」丟擲「汽油彈
    」，則係自飯店對面九如一路分隔島位置，偏離大門口，朝
    飯店前之人行道與騎樓地丟擲，所擲2 枚「汽油彈」分別落
    在人行道及九如一路車道上，此據證人戊○○、庚○○於原
    審審理時證述甚詳，並有卷附現場圖、現場測量照片、刑案
    現場測繪圖等可稽，顯見被告乙○○行為時，有意避開飯店
    大門口，並略為節制丟擲力道，益徵其主觀上應無放火燒燬
    酒店建築物之故意。被告乙○○與郭芳良並不相識，亦無任
    何仇怨糾紛，業據證人郭芳良於警詢時證述明確，而其受被
    告丁○○教唆前往丟擲「汽油彈」之代價為5 萬元，難認優
    渥，衡諸一般常情，應認其於行為時，應無非燒毀車輛或建
    築物不可之犯罪動機。被告丁○○雖假借應酬費為由，欲向
    郭芳良索取金錢，然其目的既在促使郭芳良付款，與郭芳良
    亦無深仇大恨，則以丟擲「汽油彈」作為警告方式，應較符
    情理，堪認被告丁○○亦無教唆放火燒毀車輛或建築物之動
    機。是被告乙○○、丁○○否認有放火燒燬營業大客車或「
    甲○○○○○」之故意，被告丁○○辯稱：伊向郭芳良索取
    應酬費不成，所以叫乙○○、己○○到高雄向「甲○○○○○」停車場丟「汽油彈」作為警告，因郭芳良一直拖延，又
    叫乙○○再去警告1 次；被告乙○○辯稱：伊與對方並無仇
    恨，只是做個樣子而已各等語，應屬可信。準此，公訴人就
    犯罪事實二部分，認被告乙○○係犯刑法第174 條第4 項、
    第1 項之犯火燒燬現未有人所在之供公眾運輸車輛未遂罪嫌
    ，就犯罪事實三部分，認被告乙○○係犯刑法第173 條第3
    項、第1 項之放火燒燬現有人所在之建築物未遂罪嫌，被告
    丁○○則為上開2 罪之教唆犯，尚有未冾，被告乙○○上開
    所為係犯恐嚇危害安全罪，被告丁○○係恐嚇危害安全罪之
    教唆犯。又犯罪事實二部分，被告乙○○所擲4 枚「汽油彈
    」，固有1 枚不慎擲中A5-829號營業大客車，造成車窗玻璃
    損毀及車窗下方之車體燻黑，惟尚未到達燒毀之既遂程度，
    揆諸刑法第174 條並無處罰未遂犯之明文，是此部分失火行
    為，不成立犯罪，附此敘明。
三、核被告丁○○就犯罪事實欄一部分所為，係犯刑法第346 條
    第3 項、第1 項之恐嚇取財未遂罪；其犯行既屬未遂，爰依
    刑法第25條第2 項規定，按既遂犯之刑減輕之。又上訴人致
    函某甲雖不止一次，但其迭次致函之行為，無非欲達終得財
    之目的，依法應成立一個恐嚇使人交付所有物之未遂罪（最
    高法院19年上字第2013號判例參照）。本件被告丁○○雖先
    後於97年5 月中旬某日、同年6 月13日2 次教唆共同被告乙○○、己○○以仍擲汽油彈方式恐嚇，惟係為達成同一恐嚇
    取財之目的，應祇成立一罪，是核被告丁○○教唆共同被告
    乙○○、己○○犯犯罪事實二、三所為係犯刑法第29條、第
    305 條之教唆恐嚇安全罪。被告乙○○亦係基於同一目的而
    為恐嚇危害安全之行為，是其就犯罪事實二、三所為，係犯
    刑法第305 條之恐嚇危害安全罪，其就犯罪事實三部分之恐
    嚇行為與賴景宏就此部分犯行，有犯意聯絡及行為分擔，為
    共同正犯。被告丁○○就犯罪事實二部分同時教唆賴景宏（
    業經原審判決確定）、被告乙○○為恐嚇行為亦係基於同一
    教唆恐嚇之犯意接續為之，為接續犯，應論以一罪。被告丁○○所犯上開恐嚇取財未遂及教唆恐嚇危害安全二罪，犯意
    個別，行為態樣不同，應予分論併罰。公訴意旨就犯罪事實
    二部分，認被告乙○○係犯刑法第174 條第4 項、第1 項之
    犯火燒燬現未有人所在之供公眾運輸車輛未遂罪，就犯罪事
    實三部分，認被告乙○○係犯刑法第173 條第3 項、第1 項
    之放火燒燬現有人所在之建築物未遂罪，被告丁○○則為上
    開2 罪之教唆犯，尚有未冾，惟起訴之社會基本事實相同，
    自應變更起訴法條而為審理判決。
四、原審認被告丁○○犯恐嚇取財未遂罪部分事證明確，而適用
    刑法第346 條第3 項、第1 項、第25條第2 項規定，審酌被
    告丁○○藉詞支出應酬費，以飯店營業安全之事相脅，向被
    害人郭芳良索取金錢，所為實無可取及其無何前科，且犯後
    均坦承犯行，態度尚稱良好等一切情狀，量處有期徒刑8 月
    。經核原判決此部認事用法並無違誤，量刑亦稱允當，被告
    丁○○上訴意旨以此部分之罪與教唆恐嚇部分為接續犯云云
    ，指摘原判決關於恐嚇取財未遂罪部分不當，為無理由，應
    予駁回。
五、原審認被告丁○○犯教唆恐嚇危害安全罪、被告乙○○所犯
    恐嚇危害安全罪之犯罪事證明確，據以論罪科刑，固非無見
    ，惟渠等2 人所犯犯罪事實二、三部分應僅成立一罪，原判
    決認係二罪，尚有未合；被告丁○○、乙○○上訴意旨以原
    判決量刑過重指摘原判決此部分不當，固屬無理由，惟原判
    決既有上開可議，自應由本院將原判決關於此部分撤銷改判
    。爰審酌被告丁○○為遂行取財目的，竟教唆被告乙○○、
    己○○向「甲○○○○○」停車場丟擲「汽油彈」，以資警
    告，見被害人仍未付款，復不甘罷休，而承原先之教唆犯意
    ，教唆被告乙○○前往丟擲「汽油彈」，嚴重危害社會治安
    ，情節重大，且製造犯罪人，使原無犯意之己○○及被告乙○○無端捲入本案，惡性非輕；被告乙○○於行為時年已27
    歲，有一定之社會經驗，當知丟擲「汽油彈」之嚴重性，竟
    禁不住被告丁○○一再唆使而以丟擲「汽油彈」之方式為恐
    嚇之行為，應予相當之刑事非難暨被告2 人均無何前科，有
    渠等之前案紀錄表可稽，且犯後均坦承犯行，態度尚稱良好
    等一切情狀，分別量處如主文第2 、3 項所示之刑，併就被
    告丁○○上開撤銷改判部分所處有期徒刑10月與駁回上訴之
    恐嚇取財部分所處有期徒刑8 月，定其執行刑為有期徒刑1
    年2 月。扣案被告丁○○所有之行動電話1 支（含SIM 卡）
    ，被告乙○○所有行動電話1 支（含SIM 卡）、統聯客運車
    票1 張及犯案所穿著之帽子1 頂、衣服2 件、褲子3 件、背
    包1 只，己○○所有之行動電話1 支（含SIM 卡）及犯案所
    著衣服、褲子各1 件等物，均非供本件犯罪所用，爰不為沒
    收之諭知，併此敘明。
六、被告乙○○犯後坦承犯行，深表悔悟，且係因共同被告丁○○一再之教唆而為，其母親罹患精神性疾病，有失智症併嚴
    重失憶狀態，有馬偕紀念醫院台東院及阮綜合醫院所出具之
    診斷證明書等在卷可憑（見本院上訴卷第7-10頁），有待被
    告乙○○昭顧，且其前此又未曾受有期徒刑以上刑之宣告，
    有臺灣高等法院被告前案紀錄表在卷可按，其經本件偵審程
    序及刑之宣告，當知所警愓，信無再犯之虞，本院認對所宣
    告之刑以暫不執行為適當，爰併宣告被告乙○○緩刑3 年，
    以啟自新，並觀後效。
七、原審同案被告己○○部分，經原審判決後未據上訴，故不另
    論列，附此敘明。
據上論結，應依刑事訴訟法第368 條、第369 條第1 項前段、第
364 條、第299 條第1 項前段、第300 條，刑法第28條、第29條
、第305 條、第51條第5 款、第74條第1 項第1 款，刑法施行法
第1 條之1 ，判決如主文。
本案經檢察官李門騫到庭執行職務。
中    華    民    國    98    年    4     月    29    日
              刑事第四庭    審判長法  官  蕭權閔
                                  法  官  陳吉雄
                                  法  官  李嘉興
以上正本證明與原本無異。
被告不得上訴
檢察官如不服本判決應於收受本判決後10日內向本院提出上訴書
狀，其未敘述上訴理由者，並得於提起上訴後10日內向本院補提
理由書狀（均須按他造當事人之人數附繕本）「切勿逕送上級法
院」。
中    華    民    國    98    年    4     月    29    日
                                  書記官  郭榮芳
附錄本件判決論罪科刑法條：
刑法第346條
意圖為自己或第三人不法之所有，以恐嚇使人將本人或第三人之
物交付者，處6 月以上5 年以下有期徒刑，得併科1 千元以下罰
金。
以前項方法得財產上不法之利益，或使第三人得之者，亦同。
前二項之未遂犯罰之。
刑法第305條
以加害生命、身體、自由、名譽、財產之事，恐嚇他人致生危害
於安全者，處2 年以下有期徒刑、拘役或3 百元以下罰金。


司法院資訊處製作；財團法人民間司法改革基金會備份。
